臺灣高等法院民事判決
109年度上易字第1320號
上  訴  人  大鵬華城管理委員會

法定代理人  高銘壯  



訴訟代理人  陳建勳律師
            林靜怡律師
參  加  人  黃適欽  
被  上訴人  台灣通力電梯股份有限公司


法定代理人  姜威    
訴訟代理人  吳仲立律師
參  加  人  黃建昌  
上列當事人間請求損害賠償事件，上訴人對於中華民國109年8月
27日臺灣臺北地方法院108年度建字第286號第一審判決提起上訴
，本院於110年3月30日言詞辯論終結，判決如下：
    主      文
上訴駁回。
第二審訴訟費用由上訴人負擔。
參加人黃適欽參加訴訟費用由參加人黃適欽負擔。
    事實及理由
壹、程序方面
    按就兩造之訴訟有法律上利害關係之第三人，為輔助一造起
    見，於該訴訟繫屬中，得為參加。民事訴訟法第58條第1 項
    定有明文。查參加人黃適欽（下稱其姓名）為大鵬華城社區
    之區分所有權人，此有土地所有權狀、建物所有權狀在卷可
    憑（見原審卷一第449頁），堪認其就被上訴人得否向上訴
    人請求損害賠償，應有法律上之利害關係，是其為輔助上訴
    人而聲請參加訴訟（見本院卷第241-250頁），於法尚無不
    合，應予准許。
貳、實體方面　　
一、被上訴人主張：上訴人於民國107年7月間就「大鵬華城換新
    電梯工程採購案」（下稱系爭工程）進行招標，並於107年7
    月26日開標，宣布被上訴人以新臺幣（下同）4,950萬元得
    標，上訴人並於107年8月8日，由當時之法定代理人即參加
    人黃建昌（下稱其姓名）代表其與被上訴人簽訂「大鵬華城
    換新電梯工程採購案契約」（下稱系爭契約）。詎上訴人並
    未依約給付契約總額30%之預付款，並發函終止系爭契約，
    致被上訴人受有損害。爰依民法第511條但書規定，請求上
    訴人給付被上訴人1,039,500元，及自起訴狀繕本送達翌日
    即108年9月25日起至清償日止，按年息5%計算之利息（未繫
    屬本院部分，不予贅述）。 
二、上訴人則以：依大鵬華城社區(下稱系爭社區)規約第12條、
    第13條、系爭社區共用部分及約定共用部分修繕辦法（下稱
    共用部分修繕辦法）第8條、公寓大廈管理條例第11條第1項
    、第29條第2項、第36條第2款之規定，黃建昌未經系爭社區
    區分所有權人會議（下稱區權人會議）之決議或授權，應無
    權代表上訴人與被上訴人簽訂系爭契約，又系爭社區106年4
    月15日區權人會議之決議內容，僅授權黃建昌就系爭工程進
    行招標，並未授權其簽訂契約，且被上訴人亦知悉上訴人就
    系爭契約之簽訂，仍有爭議，顯非善意第三人，是黃建昌代
    表上訴人簽訂系爭契約，自屬無權代表，對上訴人不生效力
    ；縱認系爭契約已有效成立，惟被上訴人既未舉證其在簽約
    後，已有準備履約之計畫，且依通常情形，或依已定計畫、
    設備或其他特別情事，有可取得利益之客觀確定性，其主張
    受有預期利益之損失，自屬無據等語，資為抗辯。
三、參加人部分：
　㈠黃適欽為輔助上訴人參加訴訟，除陳述與上訴人前述主張相
    同外，另陳稱：被上訴人於簽約前，即已知悉社區住戶對於
    簽約之事多所爭議，自非屬善意第三人，其明知此情，仍與
    上訴人簽訂系爭契約，顯有違誠信原則等語。
　㈡黃建昌為輔助被上訴人參加訴訟，除陳述與被上訴人前述主
    張相同外，另陳稱：其係依據106年4月15日區權人會議之決
    議內容，辦理公開招標及簽約事宜，且上訴人自設立以來，
    對於主任委員及監察委員執行區權人會議決議事項而對外簽
    訂契約之情形，從無必須另經區權人會議決議或管理委員會
    （下稱管委會）內部會議討論授權之前例，其亦未曾收受任
    何書面之異議書，是系爭契約應屬有效等語。
四、原審就被上訴人前開請求，為其勝訴之判決。上訴人不服，
    提起上訴，聲明：㈠原判決不利於上訴人部分廢棄。㈡上開廢
    棄部分，被上訴人於第一審之訴駁回。被上訴人答辯聲明：
    上訴駁回（原判決關於駁回被上訴人逾上開請求部分，未據
    其不服提起上訴，已告確定）。
五、兩造不爭執事項（見本院卷第111-112頁）：
  ㈠上訴人於107年7月間就系爭工程進行招標，經被上訴人參與
    投標，並交付金額為275萬元之即期支票作為押標金。上訴
    人於107年7月26日開標日，宣布被上訴人得標，並於107年7
    月30日以決標通知書通知上訴人以4,950萬元得標，經被上
    訴人於同日收受。
  ㈡上訴人當時之法定代理人黃建昌代表上訴人與被上訴人於107
    年8月8日簽訂系爭契約，約定由被上訴人為上訴人施作系爭
    工程，契約總價為4,950萬元。
  ㈢系爭社區於107年8月16日召開第二次臨時區權人會議，決議
    終止與被上訴人間之系爭契約，嗣上訴人於108年5月30日發
    函終止系爭契約，經被上訴人於同年6月3日收受。上訴人已
    於108年9月28日退押標金275萬元予被上訴人。
六、本件爭執要點（見本院卷第112頁）：
　㈠系爭契約是否已有效成立？
　1.按公寓大廈成立管理委員會者，應由管理委員互推一人為主
    任委員，主任委員對外代表管理委員會。主任委員、管理委
    員之選任、解任、權限與其委員人數、召集方式及事務執行
    方法與代理規定，依區分所有權人會議之決議。但規約另有
    規定者，從其規定。公寓大廈管理條例第29條第2項定有明
    定。又系爭社區規約第12條規定：「一、主任委員對外代表
    管委員，並依管委會決議執行『公寓大廈管理條例』第三十六
    條及本規約規定之事項。…七、管理委員應遵守法令、規約
    及區分所有權人會議、管委會之決議；為全體區分所有權人
    之利益，誠實執行職務」，另系爭社區管理委員會各委員暨
    工作人員職掌第2點則明定：「主任委員除對外代表本華城
    ，對內執行公寓大廈管理條例第三十四條與本華城規約規定
    之事項外，並綜理本華城暨管理委員會決議之一切事項，另
    掌理下列各事務：㈣代表本華城簽訂有關管理委任契約、採
    購契約、修繕合約及共用部分出租（借）等之契約」，此有
    系爭社區規約及管理委員會各委員暨工作人員職掌附卷可佐
    (見原審卷二第151、152、161頁)。據此，上訴人之主任委
    員依法應有對外代表上訴人之權，然其代表權之行使，仍需
    受區權人會議、管委會決議及規約之規範及限制。
　2.經查，系爭社區就電梯維修或更新相關事宜，業於106年4月
    15日召開區權人會議進行討論，並作成：「第四案：有關本
    華城電梯處理方案之討論…主席宣布本案以279票贊成換新電
    梯（分期付款），並同意：1.公共基金統籌運用支應更換電
    梯及重大需求。2.指定國內電梯大廠（中華民國電梯協會甲
    五類廠商）為招標對象。3.管理費項下修繕結餘款逐年撥入
    公共基金等語」之決議，此後，並由上訴人成立電梯更新專
    案小組，陸續於各次管委會會議中，就更新電梯相關事項提
    出報告，及就投標須知、契約、規格、施工規範、招標文件
    等內容進行討論並作成決議，最後經管委會於107年7月3日
    會議中，決議就招標文件錯別字及名稱不一致之處修正後，
    進行公開招標等情，有106年4月15日區權人會議會議紀錄及
    系爭社區106年4月20日至107年7月3日間管委會會議紀錄附
    卷可參（見原審卷二第267-330頁），足見系爭社區確已經1
    06年4月15日區權人會議決議將社區電梯全面更新，並明定
    需以國內電梯大廠（中華民國電梯協會甲五類廠商）為招標
    對象，而授權由上訴人負責執行甚明。且上訴人既不否認10
    6年4月15日區權人會議已決議由上訴人就系爭工程辦理招標
    作業，而辦理招標之目的即在透過招標及投標、開標、決標
    等程序，決定締約之對象、金額等，並進而與得標者締結契
    約，則106年4月15日區權人會議之決議內容，除同意就社區
    電梯進行更新外，亦有一併授權管委會進行相關招標作業及
    後續簽約事宜，以執行上開決議事項之意，應堪認定。是以
    ，被上訴人主張黃建昌係依據區權人會議、管委會之決議，
    及招標之結果，代表上訴人與被上訴人簽訂系爭契約，洵屬
    可採。上訴人以106年4月15日區權人會議會議紀錄僅記載「
    招標」，未提及「簽約」，辯稱黃建昌須另行取得區權人會
    議之決議授權，始得簽訂系爭契約云云，則難認可取。
　3.上訴人又辯稱：依共用部分修繕辦法第7條之規定，黃建昌
    於簽訂系爭契約前，應公告1週徵求住戶意見，如無異議，
    始得簽約，且決標通知書亦有相同之記載，而黃建昌及被上
    訴人至遲於107年8月3日均已知有住戶表示異議，竟仍於同
    年8月8日簽訂系爭契約，顯見被上訴人應知悉黃建昌欠缺代
    表權，自非善意第三人云云。然查：
　⑴共用部分修繕辦法第7條固規定：「授權管委會擬定招商修繕
    之合約，必要時得聘請律師、建築師等相關專業人士協助訂
    約，並公告一週徵求住戶意見，若住戶無異議則依約簽訂，
    若住戶有意見經溝通無效時，則由管委會開會決議後執行。
    」，此有共用部分修繕辦法附卷可考（見原審卷二第177-17
    8頁），然觀諸該辦法第2條、第4條所定：「共用部分及約
    定共用部分（以下簡稱共用部分）需修繕時，由管理委員會
    （以下簡稱管委會）先行招商修繕，以維共用部分之完善，
    同時清查上開損壞，若係可歸責於區分所有權人、住戶或渠
    等委任人所造成之損壞，由損壞者負擔修繕費用。」、「辦
    理共用部分修繕時，應由管委會指派管理公司現場主管或總
    幹事負責招商詢價，有關經費動用權則依據『大鵬華城各項
    費用之收繳、支付辦法』辦理。」，可知此辦法適用之範圍
    ，應係針對系爭社區共用部分及約定共用部分之「一般修繕
    」，而非共用部分之拆除、重大修繕或改良等情形甚明。是
    系爭工程既已涉及系爭社區電梯之全面更新，非僅屬共用部
    分之一般修繕，並係經區權人會議決議通過，而非逕由管委
    會招商修繕，自無上開共用部分修繕辦法之適用。
　⑵再查，上訴人製作之107年7月30日決標通知書中，雖載有：
    「…俟本案契約書於107年7月27日起公告1週徵求住戶意見，
    若住戶無異議即與貴公司簽訂契約，簽約日期另函通知」等
    語，此有上述決標通知書存卷可佐（見原審卷一第39頁），
    惟「公告1週徵求住戶意見」之作法，乃黃建昌依循過往慣
    例所為，並非系爭社區規約或相關決議、辦法所明定之必要
    程序，此業據黃建昌陳明在卷（見本院卷第84頁）；且因系
    爭工程並非共用部分之一般修繕，故無共用部分修繕辦法第
    7條規定之適用，亦如前述；而上訴人復無法提出其他證據
    ，以證明依系爭社區區權人會議、管委會之決議，或規約及
    其他相關辦法之規定，有何針對系爭工程於辦理招標並決標
    後，尚須公告1週徵求住戶意見，且如有任一住戶提出異議
    ，主任委員即不得代表上訴人與得標廠商簽約之限制，自無
    從認定黃建昌之代表權有前揭限制存在。且上開決標通知書
    雖載有「若住戶無異議即與貴公司簽訂契約」，然尚不得據
    此反面推認其即有「倘任一住戶表示異議即不得簽訂契約」
    之意，蓋系爭工程乃經系爭社區區權人會議決議通過，交由
    上訴人負責執行招標、簽約等事宜，並經上訴人成立電梯更
    新專案小組，陸續於各次管委會會議中，就更新電梯相關事
    宜進行討論並作成決議後，始進行公開招標，前已詳述，則
    就前述招標及決標之結果，縱為求謹慎周延，而有徵求住戶
    意見之舉，亦非當然賦予個別住戶得任意否決或阻止上訴人
    依決標結果與得標廠商簽約之權，否則，無異得以單一住戶
    之意見，推翻區權人會議及管委會之多數決議，自非允洽。
    是以，上訴人以前揭決標通知書之記載內容，主張倘有住戶
    於公告期間提出異議，黃建昌即不得代表上訴人與被上訴人
    簽約云云，亦難認可採。
　4.綜上所述，黃建昌既時任上訴人之主任委員，依法有代表上
    訴人對外簽署契約之權，且係依據系爭社區區權人會議決議
    、管委會決議，及辦理招標及決標之結果，代表上訴人與被
    上訴人簽訂系爭契約，自屬有權代表，且無違反代表權限制
    之情事甚明。從而，系爭契約應已有效成立，上訴人辯稱黃
    建昌為無權代表，故系爭契約對上訴人應不生效力云云，尚
    非可採。
　㈡被上訴人得否依民法第511條但書規定，請求上訴人負損害 
    賠償之責？得請求之金額為若干？
  1.按工作未完成前，定作人得隨時終止契約。但應賠償承攬人
    因契約終止而生之損害，民法第511條定有明文。查，上訴
    人於兩造簽訂系爭契約後，系爭工程尚未開始施作前，即以
    系爭社區區權人會議業已決議終止系爭契約為由，於108年5
    月30日以鵬管函字第108095號函通知被上訴人終止系爭契約
    ，經被上訴人於同年6月3日收受等情，有上開函文附卷可憑
    （見原審卷一第231頁），且為兩造所不爭執，是系爭契約
    業經上訴人任意片面終止，應堪認定。則揆諸前揭規定，被
    上訴人自得請求上訴人賠償其因終止契約所生之損害。
　2.再按，損害賠償，除法律另有規定或契約另有訂定外，應填
    補債權人所受損害與所失利益。而依通常情形，或依已定之
    計劃、設備或其他特別情事，可得預期之利益，視為所失利
    益，為民法第216條所明定。凡依外部客觀情事觀之，足認
    其已有取得利益之可能，因責任原因事實之發生，致不能取
    得者，即為所失之利益，應由債務人賠償，不以確實可取得
    之利益為限(最高法院105年度台上字第2242號判決意旨參照
    )。是以，被上訴人主張其因上訴人終止系爭契約所受之損
    害，應包含其依系爭契約應可取得之預期利益，亦為可採。
    經查，被上訴人係經營電梯安裝維修等事業之公司，則其參
    與系爭工程之投標，並於得標後與上訴人簽訂系爭契約，自
    係以獲取利潤為目的甚明，則依一般情形，應堪認被上訴人
    確有因系爭契約之履行而取得利益之可能。且查，依財政部
    公布之107年度營利事業各業所得額暨同業利潤標準，有關
    電梯裝修工程之同業利潤淨利率為10%，此有107年度營利事
    業各業所得額暨同業利潤標準在卷可參(見原審卷一第246頁
    )，以系爭契約總承攬報酬4,950萬元計算，其利潤金額可達
    495萬元；復參以系爭契約所附詳細價目表(標單)，亦載明
    廠商利潤為2,219,532元(見本院卷第105、106頁)，堪認依
    被上訴人投標時之計畫及評估，其承攬系爭工程所得獲取之
    利潤金額應可達2,219,532元，則被上訴人主張其因上訴人
    終止系爭契約，受有預期利益之損害，並請求上訴人賠償1,
    039,500元，自屬有據，應予准許。至上訴人雖稱其尚未支
    付預付款予被上訴人，被上訴人應無從安排履約之計畫云云
    ，然上訴人有無依約支付預付款，與被上訴人依既定之計劃
    及系爭契約內容，是否本可取得相當之預期利益無關，是上
    訴人以此為由，否認被上訴人受有預期利益之損害，自不足
    採。
　3.上訴人復稱被上訴人在簽訂系爭契約前，即知悉部分住戶質
    疑招標結果並提出異議，卻仍執意簽署系爭契約，再於上訴
    人終止契約後，向上訴人求償，顯有違誠信原則云云，並提
    出照片、律師函等為證（見原審卷二第357頁、本院卷第255
    -257頁），然關於系爭社區之更新電梯事宜，乃經106年4月
    15日區權人會議決議，並歷經上訴人多次開會討論及作成決
    議後，始於107年7月間辦理公開招標，前已詳述，則縱認系
    爭社區中之部分住戶對於決標結果及系爭契約之簽訂存有不
    同意見，在未經區權人會議或管委會決議暫緩簽約前，仍難
    認黃建昌有何不得代表上訴人簽約，或被上訴人應拒絕與上
    訴人簽約之情事及必要；且被上訴人於上訴人發函終止系爭
    契約後，依民法第511條但書之規定，請求上訴人賠償其因
    契約終止而生之損害，亦屬依法行使權利，自難遽認其有何
    違反誠信原則之情事。是上訴人前開抗辯，亦非可取。
七、綜上所述，被上訴人依民法第511條但書之規定，請求上訴
    人給付1,039,500元，及自起訴狀繕本送達翌日即108年9月2
    5日（見原審卷一第311頁）起至清償日止，按年息5%計算之
    利息，於法有據，應予准許。從而原審為上訴人敗訴之判決
    ，並無不合。上訴論旨指摘原判決不當，求予廢棄改判，為
    無理由，應駁回其上訴。
八、本件事證已臻明確，兩造其餘之攻擊或防禦方法及所用之證
    據，經本院斟酌後，認為均不足以影響本判決之結果，爰不
    逐一論列，附此敘明。
九、據上論結，本件上訴為無理由，依民事訴訟法第449條第1項
    、第78條、第86條，判決如主文。
中　　華　　民　　國　　110 　年　　4 　　月　　20　　日
                  民事第二十庭  
                        審判長法  官  周祖民
                              法  官  鄭威莉
                              法  官  馬傲霜
正本係照原本作成。
不得上訴。
中　　華　　民　　國　　110 　年　　4 　　月　　20　　日

    　　　　　　　　　　　　　書記官  崔青菁